臺灣高等法院刑事判決　　　　　　　　94年度上訴字第1190號
上　訴　人　臺灣臺北地方法院檢察署檢察官
被　　　告　乙○○
　　　　　　　　　　樓
選任辯護人　施竣中　律師
上列上訴人因偽造文書等案件，不服臺灣臺北地方法院92年度訴
字第1994號，中華民國 94年3月17日第一審判決（起訴案號：臺
灣臺北地方法院檢察署 91年度偵字第25452號），提起上訴，本
院判決如下：
    主  文
上訴駁回。
    理  由
一、公訴意旨略以：乙○○在設於臺北市○○○路○段一百號二
    四樓之康股份有限公司（下稱康公司）兼差打工，其於
    民國（下同）九十年三月底，招攬同為真理大學同學之甲○
    ○加入康公司會員後，進而遊說甲○○成為該公司新臺幣
    （下同）十萬元之加盟商，要求甲○○填寫入會基本資料及
    康公司信用卡訂購單，表示日後若甲○○同意訂購公司貨
    物，可採郵購方式辦理。甲○○雖同意加入康公司十萬元
    之加盟商，填寫入會基本資料，惟特別聲明須經其本人同意
    ，才能以信用卡購物消費，經乙○○應允後，甲○○即在
    康公司信用卡訂購單填寫個人基本資料並簽名。乙○○明知
    甲○○並未授權填寫信用卡卡號及金額，使用信用卡消費，
    竟利用甲○○先前提供之富邦銀行及誠泰銀行信用卡影本資
    料，自行偽填消費金額及上揭信用卡卡號刷卡消費，共計盜
    刷五萬七千五百元（分別為：誠泰銀行、九十年四月二日、
    二萬九千三百元；富邦銀行、九十年四月十六日、各九千元
    、一萬元及九千二百元三筆），使誠泰銀行及富邦銀行均陷
    於錯誤，如數支付上開消費款項。嗣於九十年五、六月間，
    甲○○分別收到富邦銀行及誠泰銀行信用卡帳單，始悉上情
    。案經甲○○訴由臺北市政府警察局中正第二分局報告臺灣
    臺北地方法院檢察署檢察官偵查起訴，因認乙○○涉有刑法
    第二百十六條、第二百十條之行使偽造私文書罪嫌、第三百
    三十九條第一項之詐欺取財罪嫌。
二、按犯罪事實應依證據認定之，無證據不得認定其犯罪事實；
    不能證明被告犯罪者，應諭知無罪之判決，刑事訴訟法第一
    百五十四條第二項、第三百零一條第一項分別定有明文。次
    按刑事訴訟法上所謂認定犯罪事實之證據，係指足以認定被
    告確有犯罪行為之積極證據而言，該項證據自須適合於被告
    犯罪事實之認定，始得採為斷罪資料。且認定不利於被告之
    事實，須依積極證據，苟積極證據不足為不利於被告事實之
    認定時，即應為有利於被告之認定，更不必有何有利之證據
    。如未能發現相當證據，或證據不足以證明，自不能以推測
    或擬制之方法，以為裁判之基礎。又刑事訴訟上證明之資料
    ，無論其為直接或間接證據，均須達於通常一般之人均不致
    有所懷疑，而得確信其為真實之程度，始得據為有罪之認定
    ，若其關於被告是否犯罪之證明未能達此程度，而有合理性
    懷疑之存在，致使無從形成有罪之確信，即不得遽為不利被
    告之認定，此分別有最高法院二十九年上字第三一０五號、
    三十年上字第八一六號、四十年臺上字第八六號、七十六年
    臺上字第四九八六號判例可資參照。再按告訴人之告訴，係
    以使被告受刑事訴追為目的，是其陳述是否與事實相符，仍
    應調查其他證據以資審認，最高法院五十二年度臺上字第一
    三００號判例、同院九十年度臺上字第一九八七號判決可供
    參照。
三、公訴人認被告乙○○涉有上開罪嫌，係以被告乙○○自承刷
    卡前未徵得告訴人甲○○同意，及告訴人兼證人甲○○之指
    訴、證人周學政、徐恆康之證述，以及信用卡訂購單、事業
    商產品訂購單、康事業商申請契約書等為論據。
四、訊據被告堅決否認犯行，辯稱：伊並未以告訴人信用卡購物
    ，伊將告訴人填妥之信用卡訂購單交予伊之上線即證人徐恆
    康，證人徐恆康說近期會刷卡，伊才打電話請證人周學政轉
    達給告訴人，至於刷卡之事，證人徐恆康拿貨給伊之後，才
    知道告訴人之卡被刷了等語。
五、經查：
  (一)告訴人甲○○於警訊、偵訊、原審及本院審理時固陳稱：我
    經由被告介紹加入康公司十萬元之加盟商，加入當日填寫
    入會基本資料及二紙信用卡訂購單上之訂購人基本資料後，
    於持卡人簽名欄簽名，至於該二紙信用卡訂購單信用卡資料
    欄之信用卡卡號、消費金額等項，則未填載，亦未授權被告
    填寫金額或選購貨品，後來我收到誠泰銀行、富邦銀行信用
    卡帳單，才知道被詐騙等語（見九十一年度偵字第二五四五
    二號卷第九頁、第三四、三八、五一頁，原審卷第一二五、
    一二六頁，本院卷第二七頁）；證人周學政於偵查、原審雖
    亦證稱：我是被告的下線，我要找新的下線，就找我高中同
    學即告訴人甲○○，告訴人表示要加入，但關於消費部分，
    告訴人向我及被告說要等有空再決定要不要刷卡。過一、二
    週後，被告打電話給我，說要幫告訴人刷卡，我拒絕代為轉
    達，過了一週後，被告打電話給我說他已經刷卡了‧‧，我
    記得告訴人強調刷卡前要經其同意等語（同偵卷第三八頁）
    。告訴人沒有授權康公司的人刷卡，要先告知他本人後才
    可以刷卡消費。‧‧被告有打電話給我說要我通知告訴人要
    幫他消費，我說記得就通知。我本來說不要，我請被告直接
    打給告訴人本人，他說叫我講就好，我說如果我記得就打。
    我的意思是如果我聯絡到他就跟他講等語（見原審卷第一二
    九、一三一、一三二、一三九頁），而告訴人所有之誠泰銀
    行第0000000000000000號信用卡，確於九
    十年四月二日，使用上開信用卡訂購單（見偵卷第二七頁）
    消費二萬九千三百元；告訴人所有之富邦銀行第00000
    00000000000號信用卡，亦確於同年四月十六日
    使用上開信用卡訂購單（見偵卷第二九頁）消費三筆各九千
    元、一萬元、九千二百元，有各該信用卡訂購單、事業商產
    品訂購單、簽帳單在卷可稽（見同偵卷第二七至三十頁）。
  (二)然查告訴人於警訊指稱：被告要求我填寫二份康公司信用
    卡訂購單，被告表示如果日後我同意訂購貨物時，可採郵購
    方式辦理，我將信用卡訂購單交給被告，後來收到誠泰銀行
    、富邦銀行信用卡帳單才知道被盜刷等語（見九十一年度偵
    字第二五四五二號偵卷第七、八頁）；於偵查中則指稱：我
    不知刷卡之事，我二個月之後才知道有這筆消費．．．等語
    （同偵卷第三九頁反面）；於原審又證稱：加入康公司十
    萬元之會員，當天並填寫信用卡訂購單後，交給被告或證人
    周學政其中一人，填寫時並未同意康公司的人幫我選購產
    品或刷卡，我有問過被告及證人周學政是不是沒經過我同意
    不能買，他們說是，後來我傳真信用卡影本給周學政。我是
    收到帳單才知道有富邦銀行及誠泰銀行之消費金額。因為我
    將東西都交給被告，我提供的資料都給被告，所以我認為是
    被告拿我的卡去刷等語（見原審卷第一一八至一二二頁）；
    但其於本院審理時自承，其不知究竟是誰刷卡消費，僅知資
    料係交給被告等語（見本院卷第四八頁）。另證人周學政偵
    查中亦證稱：被告在告訴人加入康公司一、二週後，有打
    電話給我說要幫告訴人刷卡，我拒絕代為轉達，約過一週，
    被告打電話說已經消費刷卡了云云，然證人周學政於原審證
    稱：我不知道為什麼會有告訴人之事業商產品訂購單，信用
    卡訂購紀錄。通常找到人帶到公司由比較會的人解說，我只
    是轉達給告訴人要繳什麼資料，告訴人繳給我們上線，我只
    有看過申請信用卡的基本資料，其他訂購消費單據我沒有看
    過．．．告訴人是我帶到公司，告訴人將基本資料等在公司
    填寫後，公司交給上線，我只負責找人聽說明會．．．信用
    卡訂購單及事業商產品訂購單我均未經手等語（見原審卷第
    一三０、一三三頁）。由是觀之，告訴人及證人周學政均未
    親自目睹告訴人信用卡訂購單遭填寫卡號、金額持以消費購
    物之過程，告訴人先係以其信用卡訂購單交予被告之事實，
    推論係被告持以消費購物，嗣自承確實不知究係何人刷卡消
    費，自難遽認被告持上開信用卡購物消費。又證人周學政雖
    證稱：被告曾打電話稱要幫告訴人刷卡消費，約過一週，被
    告打電話說已經刷卡了等情，縱令屬實，亦僅能證明被告於
    事前、事後知悉康公司有人持告訴人信用卡訂購單購物，
    而請證人周學政轉知告訴人，以難以此推論係被告持該信用
    卡訂購單購物。
  (三)證人徐恆康於偵查中證稱：我是康公司事業商，偵卷第二
    七信用卡訂購單上「恆康送件」字樣表示是我親手送的，偵
    卷第二七、二八頁之信用卡訂購單、事業商產品訂購單是一
    份，一起送的等語（見同偵卷第五一至五三頁），於原審證
    稱：我是被告的上線。康公司要訂貨的話，如沒辦法到現
    場刷卡可以使用公司信用卡訂購單。用信用卡訂購單時要在
    上面記載卡號、訂購者個人資料，並附信用卡正、反面影本
    ，有這張單子公司就可以直接刷卡。卷附簽帳單（見同偵卷
    第二七、二九頁共四紙）是公司收銀小姐在刷卡機上輸入卡
    號、金額所產生出來的。我收到（見偵卷第二七、二九頁）
    信用卡訂購單時已經是填好的。同偵卷第二八、三十頁之事
    業商產品訂購單是我填的。當時我收到信用卡訂購單時，因
    為加入公司要消費，而我只拿到信用卡訂購單，沒有事業商
    產品訂購單，因告訴人是被告的下線，我就問被告告訴人要
    買什麼東西，被告說隨便幫他買一些東西，之後可以換貨。
    我填完偵卷第二八、三十頁之事業商產品訂購單後，送到公
    司櫃檯送件，櫃檯小姐當場操作刷卡機，送件完成後公司將
    產品拿給我，我轉交給被告。我是先收到信用卡訂購單，才
    問被告告訴人要買什麼，這中間被告沒有問我告訴人加入公
    司要買什麼等語（見原審卷第一六六至一七一頁）。綜上，
    證人徐恆康既已明確證稱偵卷第二八、三十頁之事業商產品
    訂購單上產品項目、數量是其自己決定，並於填妥該二紙事
    業商產品訂購單後，連同所附之上開信用卡訂購單（見偵卷
    第二七、二九頁）送交公司櫃檯小姐操作刷卡機購物，則公
    訴人認係被告使用上開信用卡訂購單購物云云，與事實不符
    。
  (四)證人徐恆康雖證稱：我拿到偵卷第二七、二九頁信用卡訂購
    單時，該信用卡訂購單包括金額欄在內均已填載完成，我是
    依照該信用卡訂購單之金額，決定要幫告訴人買什麼東西云
    云（見原審卷第一七一頁）。然而，衡此方式甚為迂迴，且
    觀之案內二紙信用卡訂購單之金額分別為二萬九千三百元（
    見偵卷第二七頁）、二萬八千二百元（見偵卷第二九頁），
    其金額均非以萬或千為單位之整數，而本件案內所購物品，
    其單價分別為一萬六千三百元、一萬一千五百五十元、一千
    四百五十元（見偵卷第二八頁事業商品訂購單）及一萬六千
    三百元、二千九百元、九千元（見偵卷第三十頁事業商品訂
    購單），除九千元該筆外，亦均係以百元或十元為最小單位
    之金額，則以此類金額之商品，欲湊足而吻合上開信用卡訂
    購單內之金額，並非易事，證人徐恆康果採此迂迴方式為之
    ，實有悖常理。足證本案應係證人徐恆康先填寫商品種類、
    數量，再加總金額填寫於信用卡訂購單，方符常情。況倘該
    信用訂購單之金額為證人徐恆康所填寫，則證人徐恆康亦有
    遭刑事訴追之危險，難期證人徐恆康為不利於己之證言。是
    證人徐恆康證稱：我拿到信用卡訂購單時連同金額欄已經填
    載完成，我是依照信用卡訂購單上的金額決定購買何種產品
    云云，已有瑕疵而非可採，自難據為不利於被告之認定。
  (五)證人徐恆康雖又證稱：我問被告告訴人要買什麼，那時時間
    緊急要衝業績，被告說隨便幫他買一些東西，之後可以換貨
    等語，已如前述，然而，參以證人徐恆康前開證述內容可知
    ，本件係證人徐恆康先向被告詢問幫告訴人購物之事，而非
    被告主動提出，且所購物品、金額又非被告所決定，則被告
    既不知證人徐恆康何時刷卡，所購物品為何，自無從就商品
    種類、數量、金額等細節徵求告訴人同意。且被告確有請周
    學政轉知告訴人預備刷卡及已經刷卡等情，業經證人周學政
    證述如前，被告既於知悉證人徐恆康預備刷卡時，及知悉證
    人徐恆康刷卡後，均有意轉知告訴人知悉，實難認為被告有
    何共同盜刷告訴人信用卡之犯意聯絡。
  綜上所述，本件依卷存證據，尚難認定被告有使用告訴人之信
  用卡訂購單消費購物之行為，亦難認被告有何行使偽造私文書
  及詐欺取財之犯意。公訴人所提出之證據，無從使本院形成被
  告有罪之心證，而有合理懷疑存在。此外，復查無其他積極確
  切之證據足以認證明被告有公訴人所指之犯行，揆諸前開說明
  ，不能證明被告犯罪，自應為無罪之諭知。
六、原審以不能證明被告犯罪而為無罪之諭知，經核並無不合。
    檢察官上訴猶略以：(一)周學政於接獲被告通知轉達告訴人欲
    代為刷卡消費時，已當場明確表示拒絕之意一情，業據證人
    周學政於偵查、原審中先後證述在卷，被告亦於偵查中坦承
    本件刷卡消費前未經告訴人同意一語在卷，足認被告應明確
    知悉周學政並無轉達告訴人之意，渠猶執意為之，縱非直接
    故意，亦有不確定故意甚明。(二)若依前開證人徐恆康所言，
    則被告有於未經告訴人同意前，交付空白之系爭信用卡定購
    單予不知未得合法授權之證人徐恆康，進而透過不知情之第
    三人偽造不實購買內容之信用卡訂購單而消費之不法犯行。
    渠事前既已知悉該不實買內容未得告訴人同意，且證人周學
    政亦明確表示不予轉達之意，猶為本件犯行，即具不法犯意
    甚明，姑不論被告與告訴人熟識，事後竟捨直接聯絡之道，
    改而透過先前已明確拒絕轉達之第三人周學政傳達已刷卡消
    費一節，有悖常理，渠於本件犯行後之轉知，已無解於犯行
    。又被告透過不知情之第三人假冒告訴人名義為購物消費之
    行為，仍屬間接正犯等情，指摘原判決不當，請求撤銷改判
    云云。惟查：依前述證人周學政所述，如有聯絡到告訴人即
    代被告轉達等語可知（見原審卷第一二九、一三一、一三二
    、一三九頁），證人周學政根本並無明確告知被告他不願意
    通知告訴人，難謂被告明確知悉周學政並無轉達告訴人之意
    。且證人周學政係被告之下線，告訴人甲○○係證人周學政
    之下線，被告請證人周學政代為轉告已刷卡消費乙事，未悖
    常情。況告訴人已自承不知由何人刷卡，而證人徐恆康亦稱
    係伊自行決定幫告訴人買何種商品，使用上開信用卡訂購單
    購物，本案應係證人徐恆康先填寫商品種類、數量，再加總
    金額填寫於信用卡訂購單，方符常理，已如前述，被告並無
    利用不知情之第三人，假冒告訴人名義刷卡購物行為。從而
    本案無積極事證足認被告涉犯上開公訴人所指罪嫌。綜上，
    檢察官之上訴，為無理由，應予駁回。
據上論斷，應依刑事訴訟法第三百六十八條，判決如主文。
本案經檢察官呂光華到庭執行職務。
中　　華　　民　　國　　94　　年　　6 　　月　　17　　日
　　　　　　　　　刑事第二十庭審判長法　官  陳貽男
　　　　　　　　　　　　　　　　    法　官  許仕楓
　　　　　　　 　 　　　　　　　　　法　官  李世貴
以上正本證明與原本無異。
檢察官如不服本判決應於收受送達後十日內向本院提出上訴書狀
，其未敘述上訴之理由者並得於提起上訴後十日內向本院補提理
由書（均須按他造當事人之人數附繕本）。
                                    書記官  魏汝萍
中　　華　　民　　國　　94　　年　　6 　　月　　17　　日
